【裁判字號】    90,訴,2873
【裁判日期】    901231
【裁判案由】    給付報酬等
【裁判全文】
臺灣臺北地方法院民事判決  九十年度訴字第二八七三號
    原      告    乙○○
                  送達代收人  .
    被      告    甲○○
右當事人間請求給付報酬等事件，本院判決如左：
    主      文
被告應給付原告新臺幣壹佰壹拾肆萬元及自民國九十年六月二十四日起至清償日止，
按週年利率百分之五計算之利息。
原告其餘之訴駁回。
訴訟費用由被告負擔十分之六，餘由原告負擔。
本判決於原告以新臺幣拾捌萬元供擔保後得假執行。但被告如於假執行程序實施前
，以新臺幣壹佰壹拾肆萬元預供擔保得免假執行。
原告其餘假執行之聲請駁回。
    事      實
甲、原告方面：
壹、聲明：
  一、被告應給付原告新臺幣（下同）二百萬元，暨自起訴狀繕本送達翌日起至清償
      日止，按週年利率百分之五計算之利息。
  二、願供擔保，請准宣告假執行。
貳、陳述：
  一、坐落於臺北市○○區○○段一小段第四○六地號土地，門牌號碼為臺北市○○
      路一一九巷十七弄十號之房屋（下稱系爭房地），本係原告之父許銀生所有，
      許銀生於七十五年二月二十八日過世後，原告將印鑑章交給許銀生之次男許燕
      南辦理繼承事宜，惟代書將系爭房地辦理繼承登記於許銀生之長男許清正、次
      男許燕南及三男許振隆，其他繼承人如許銀生之配偶許郭榮子、許銀生之長女
      許玲玉、許銀生之次女許楓月及許銀生之三女即原告（當時本名為許媚瑩），
      就系爭房地之應繼分均未為登記，經協議於八十二年九月四日由全體繼承人簽
      立「許銀生遺產處理修正分割協議書」，就系爭房地之繼承分割方式修正為各
      繼承人應繼承系爭房地產權之七分之一，惟前已辦妥之房地產權繼承登記不再
      重新辦理其他繼承人應有持分之移轉登記，原告與其他繼承人間就系爭房地以
      變賣共有物，並將價金分配於各共有人為分割方法，故依民法第七百五十九條
      規定：「因繼承、強制執行、公用徵收或法院之判決，於登記前已取得不動產
      物權者，非經登記，不得處分其物權。」原告自繼承之日起，即為系爭房地之
      共有人之一，僅係將應有部分信託登記於許清正、許燕南及許振隆之名下。
  二、依土地法第三十四條之一第四項規定：「共有人出賣其應有部分時，他共有人
      得以同一價格共同或單獨優先承購。」第五項規定「前四項規定，於公同共有
      準用之。」於八十九年間，系爭房地登記名義所有人許燕南、許清正及許振隆
      等欲將系爭房地全部出售，其他共有人皆同意出售，然無承購之意，原告知悉
      後，表示購買之意願，與其他共有人協商後，在八十九年三月十四日之家庭會
      議中將系爭房地價格議定為三千八百萬元。許燕南並於八十九年七月二十五日
      代表其他出賣人，向原告傳真開出系爭不動產買賣之付款方式、時期與數額，
      為總價三千八百萬元、簽約時付款二千二百八十萬元，其中包括訂金一百九十
      萬元，簽約三百八十萬元及交證件之一千七百一十萬元，第二次付款（賣方繳
      納土地增值稅）七百六十萬元，第三次付款七百六十萬元。原告本欲買受系爭
      房地，再出租給蘇資淑即被告之妻，後因籌措資金困難，一直無法順利解決，
      致使系爭房地登記所有權人之一許燕南，將原告優先承購之期限，自八十九年
      八月十七日延後至八月二十四日，許燕南雖知原告可能無資力自己優先承購，
      在承認原告之優先承購權下，仍找其他購買人來購買系爭房地，並同意以原先
      議定之三千八百萬元出售。原告將取得之三千八百萬元之優先承買權讓與被告
      ，並於八十九年八月十九日間約定由原告為訂約之媒介，被告給付報酬及優先
      承購權利轉讓金共二百萬元，今系爭房地之買賣契約既已簽訂，契約書上載明
      原告為系爭房地交易之介紹人，出賣人並已辦妥所有權移轉登記予被告，若為
      原告未居間系爭房地之買賣簽約付款事宜，被告將無機會以相同付款條件購買
      系爭房地。故原告得向被告請求居間報酬等之條件業已成就，為此，依民法第
      五百六十八條規定及雙方之約定，請求被告給付如聲明第一項所示之金額及利
      息。
  三、另就居間報酬之約定成立方式，參民法第五百六十六條第一項規定，無論是否
      為專業仲介人士或公司或個人，按慣例皆給付相當之報酬，如未給付報酬，即
      不可能為買、賣雙方報告訂約機會或媒介，被告原先與原告以外之其他繼承人
      素未謀面，直至簽約當天被告始與出賣人即許氏兄弟見面，被告若非透過原告
      報告訂約機會或媒介，何能購得系爭房地？且依上開法律規定即交易之通念，
      原告既為被告報告系爭房地之訂約機會及媒介，更視被告已「允與報酬」。縱
      使原告為系爭房地所有人之一，亦具賣方地位，惟不動產交易實務上常見共有
      人為其他共有人居間，並因此請求居間報酬之行為，本件買賣契約之賣方即原
      告之兄長們，亦因原告居間促成買賣事宜，事後即按約定給付成交價之百分之
      二即七十六萬元予原告，許振隆即據原告提出之對帳單明細，於八十九年十一
      月十三日以電匯方式將總結款六十一萬六千元匯入原告於萬泰商業銀行松山分
      行開立之帳戶為憑，此種情形於多數地主與建商談合建案時，更常有地主方推
      派一人代表與建商談合建條件，事成後地主方及建商均會給付一定居間報酬給
      居間者，不會因居間人是地主之一而有免為給付居間報酬之情事。故以不動產
      交易實務及合建實務給付居間報酬之社會經驗法則觀之，本件原告為被告促成
      系爭房地買賣合約，殊無可能無庸給付任何報酬。更何況系爭房地買賣契約書
      上確實載明原告為此筆不動產交易之介紹人，被告與出賣人等簽訂該契約書時
      ，同意此記載內容並未反對，顯見早已認知或承認原告為被告居間之事實，實
      不容被告任意否認。為此，原告依民法第五百六十八條之規定，請求被告給付
      系爭居間報酬。
參、證據：提出(一)被繼承人：許銀生遺產處理修正分割協議書一紙、(二)不動產賣賣契
    約書一份、(三)交款備忘錄一份、(四)系爭土地登記謄本一份、(五)系爭建物登記謄本
    一份(六)存證信函一紙、(七)房屋租賃契約書一紙、(八)八十九年三月十四日、同年五
    月一日原告家庭會議記錄各一件、(九)原告與其他所有人間就優先承購系爭房地事
    之傳真文件（傳真日期包括八十九年七月二十一日、七月二十五日、八月六日、
    八月十七日、八月十八日、八月二十二日、八月二十三日、八月二十四日及八月
    二十五日等）(十)對帳單明細表一紙、(十一)萬泰商業銀行松山分銀綜合存款存摺一紙
    、(十二)支票四紙、(十三)八十九年九月十六日晚上約七時在虎林街被告家中、同年九月
    二十七日凌晨十二時在系爭房屋之談話錄音紀錄各一份為證，並聲請訊問證人閻
    常州。
乙、被告方面：
壹、聲明：
  一、駁回原告之訴及假執行之聲請。
  二、如受不利之判決時，聲請准予預供擔保免為假執行。
貳、陳述：
  一、系爭房地出賣予被告前，係以許清正、許燕南及許振隆之名義而為登記，原告
      既非共有人，自無主張優先承買權之理。且有關系爭房地之出賣，因原告兄弟
      姊妹委託仲介公司，故同條街上之商家已人盡皆知，後原告主動告知被告，原
      告並攜代書前往被告住所。被告與原告間並無成立居間契約，該錄音譯文無法
      證明係兩造間之對話，自亦無法證明兩造間有居間報酬之約定，且依原告所提
      「被繼承人許銀生遺產處理修正分割協議書」所示之遺產分割處理辦法及遺產
      明細第(四)項所載：「有關售屋事宜，如選定仲介公司委任銷售總價，付款辦法
      或交易條件，成交價格之決定，全體繼承人同意請許振隆為聯絡中心」可知，
      原告僅與其他繼承人間有居間報酬之約定，況事後原告之兄業已支付原告七十
      六萬元，故原告係為出賣人報告訂約機會，並非與被告間有居間之約定。
  二、原告若為共有人之一，雖依土地法第三十四條之一第四項規定：「共有人出賣
      其應有部分時，他共有人得以同一價格共同或單獨優先承購。」第五項規定「
      前四項規定，於公同共有準用之。」原告本可優先購買，但在其他繼承人在表
      明系爭房地之底價為三千八百萬元後，原告因銀行貸款金額差距過大而無力購
      買，自無優先承購之權利，既無此權利，如何能轉讓？且系爭房地之屋前加蓋
      部分原係由原告先後二次出租與訴外人林榮元，並收取押租金一百十五萬元，
      若本件係由原告仲介簽約，有允與報酬之合意，被告自會要求原告解決與林榮
      元之租約糾葛，惟原告對置之不理且避不見面，僅由被告與林榮元協調解決。
      又原告既是出賣人，為己售屋，自無以賣方自居，再向被告收取報酬之理。況
      原告邀被告共同價購，焉有再約定居間而收受報酬之理？原告另謂有關二百萬
      元之約定，為系爭房地行情四千萬元與決議底價之三千八百萬元間之差價，然
      系爭房地之決議底價及簽約價金均是三千八百萬元，故原告個人之詞，自難採
      信。
參、證據：一、(一)乙○○八十九年七月二十一日傳真函一紙、(二)乙○○八十九年八月
    十七日傳真函一紙、(三)乙○○八十九年八月十八日傳真函一紙、(四)乙○○八十九
    年八月二十三日傳真函一紙、(五)房屋租賃契約書二紙、(六)和解協議書一紙為證。
    二、並聲請訊問證人譚國榮及廖淑惠。
丙、本院依職權函臺北市不動產仲介經紀商業同業公會查詢一般房屋仲介，買賣雙方
    所給付仲介人之報酬之計算標準。
    理      由
一、原告主張於民國（下同）八十九年八月十九日與被告約定由原告為居間之媒介，
    使被告以三千八百萬元買受坐落於臺北市○○區○○段一小段第四○六地號土地
    ，門牌號碼為臺北市○○路一一九巷十七弄十號之房屋（下稱系爭房地），並由
    被告支付原告兼含「優先承購權利轉讓金」與「居間報酬」雙重性質之酬金新臺
    幣（下同）二百萬元。系爭房地本係原告之父許銀生所有，許銀生於七十五年二
    月二十八日過世後，被告為繼承人亦即為系爭房地之公同共有人之一，僅係將系
    爭房地信託登記於許清正、許燕南及許振隆三人之名下。原告本欲購買系爭房地
    而主張優先承購權，後與被告約定由原告為訂約之媒介，使被告有機會買受系爭
    房地，今系爭房地之買賣契約已簽訂，契約書上亦載明原告為此筆不動產交易之
    介紹人，原告為被告居間之事實不容否認，又出賣人已為被告完成所有權移轉登
    記，原告得向被告請求履行給付酬金之義務，爰依民法第五百六十八條之規定及
    雙方之約定，請求被告給付「優先承購權利轉讓金」及「居間報酬」共計二百萬
    元並加計遲延利息等情。
    被告則以原告與被告間無成立居間契約，原告非系爭房地之共有人之一，自無優
    先承購權，若原告為系爭房地之共有人之一，則原告亦為出賣人之一，自無居間
    請求報酬之理等語資為抗辯。
二、原告主張於八十二年九月四日與全體繼承人成立「許銀生遺產處理修正分割協議
    書」，原告與其他繼承人間就系爭房地以變賣共有物，並將價金分配於各共有人
    為分割方法，嗣後將系爭房地以三千八百萬元出賣與被告，並辦妥所有權移轉登
    記之事實，有原告提出之許銀生遺產處理修正分割協議書、不動產買賣契約書、
    臺北市土地登記謄本、臺北市建物登記謄本各一紙等件為證，並為被告所不爭執
    ，堪信為真。原告另主張被告與原告於八十九年八月十九日約定由原告為被告買
    受系爭房地之媒介，事成後被告應給付原告「優先承購轉讓權利金」及「居間報
    酬」共計二百萬元之事實，惟為被告所否認，並以上開等情置辯。是本件應審酌
    者，為被告就系爭房地之買賣，是否承諾給付原告二百萬元。
三、經查，原告主張兩造約定就系爭房地之買賣，被告應給付原告二百萬元之事實，
    業據其舉證證人即代書閰常州為證，證人閰常州固證稱「臺北市○○路的房屋買
    賣（指系爭房地），我有參與前半段的買賣，當初原告乙○○告訴我系爭房地是
    登記在他哥哥的名下，但是這是繼承的房子，乙○○說他也有權利，他哥哥委託
    他辦理，他帶我到被告甲○○的家裡，商議買賣的事宜。當時商議的價格為三千
    八百萬元，原告乙○○說事成後，被告甲○○要給他二百萬元，被告甲○○有同
    意，當時並未簽定買賣契約，因為原告不是登記名義人，我當時在一旁做紀錄，
    後來我將紀錄帶回去重新整理過，要他們雙方明天再過來簽約，但是他們第二天
    沒有來，後來我就出國玩，他們就找其他的代書辦理。」、「系爭房屋是原告兄
    弟姊妹繼承的房屋，原先是由原告乙○○與其母親居住，後來其他兄弟姊妹想將
    房屋換成現金，就問乙○○要不要買，乙○○本來想要買，但沒有錢買，後來找
    甲○○問他要不要買，乙○○跟被告甲○○說可以說服他的哥哥以三千八百萬元
    成交，但是行情是四千萬元，差價二百萬元要給原告乙○○，當時被告甲○○跟
    他的太太都同意。這二百萬元是屬於何種性質，我沒有特別去注意。」、「當初
    有約定買賣契約簽訂時，交付一百萬元，申報增值稅後，再給一百萬元」等語（
    本院九十年七月三十一日言詞辯論筆錄）。然證人閰常州之證言，為被告所否認
    ，且按不動產之買賣不若動產買賣，為求慎重，常行之於書面，以為憑信，而本
    件果如原告所稱被告同意支付原告居間報酬及優先承購轉讓權利金二百萬元，即
    可於合意之當時訂定書面契約，且就如此高額之不動產仲介報酬，衡諸一般常情
    ，應無未立具書面之理，惟本件原告未能提出任何書面之證明，則是否確如證人
    閰常州所稱被告亦同意給付原告二百萬元，即有疑義；況證人閰常州亦稱「當時
    的紀錄，現在也沒有保存」等語，則證人既未存有其當時在兩造洽談時所作之紀
    錄，尚難僅依證人閰常州之證詞即認兩造間有給付二百萬元之合意。至原告所提
    與被告及其配偶蘇淑間之錄音譯文有「許：因為我有我們每個人的同意書，就是
    同意要賣我三千八百萬元，只是說，我跟你們講，我要賣給你們四千萬，因為我
    告訴你們其實我跟我家到後來等於沒有錢了... 」、「洪：我告訴你，這都不重
    要，重要的是你告訴我可以收租，我說十五萬，你說不夠，我要負責幫我用到。
    」；「許：那天我哥哥打電話，我跟他講，我賣你們四千萬，我哥哥怎麼跟我說
    （他說）沒關係，該你拿的你就拿，沒關係，我們該給你的佣金，也會給你....
    」「蘇；咱們現在不管怎樣，我現在最重要處理他的」等語，然此亦不足據為兩
    有給付二百萬元報酬之認定，此外，原告復未能舉證證明被告承諾給付原告二百
    萬元之報酬，其主張被告應給付原告「優先承購轉讓權利金」及「居間報酬」共
    計二百萬元之事實，即不足採。
四、原告雖未能舉證證明其與被告間有以二百萬元為「優先承購轉讓權利金」及「居
    間報酬」之合意；然按稱居間者，謂當事人約定，一方為他方報告訂約機會，或
    為訂約之媒介，他方給付報酬之契約，民法第五百六十五條定有明文，而原告為
    系爭房地買賣契約之介紹人，此有兩造均不爭執之不動產賣賣契約書影本一份在
    卷足憑，足認原告係為訂約之媒介，介紹雙方訂立契約；雖被告辯稱有關系爭房
    地之出賣，因原告兄弟姊妹委託仲介公司，故同條街上之商家已人盡皆知等語。
    縱就系爭房地買賣之消息業已批露，被告已無需原告再為尋覓可與訂約之相對人
    ，然被告對原告陳稱被告與出賣人許氏兄弟素未謀面，直至簽約當天被告始與許
    氏兄弟見面等語，並不爭執，既被告與系爭房地出賣人素未謀面，若被告非透過
    原告為訂約媒介而購得系爭房地，何以任令系爭房地買賣契約書上為原告為介紹
    人之記載，而未加阻止，自堪信原告係為訂約之媒介，介紹雙方訂立契約。次按
    民法第五百六十六條第一項規定：「如依情形，非受報酬，即不為報告訂約機會
    或媒介者，視為允與報酬。而民法第五百六十六條第二項規定，未定報酬者，按
    照價目表所定給付之。無價目表者，按照習慣給付。」，查一般不動產買賣，為
    買賣搓合須耗費相當時間、精力，甚有成立仲介公司為專業服務，自堪認不動產
    居間，如未受報酬，即不為報告訂約機合或媒介，故原告就系爭房地之買賣，為
    被告為訂約媒介之居間，依上開規定，應視為允與報酬，其居間報酬之數額，經
    本院依職權函查臺北市不動產仲介經紀商業同業工會，該工會函覆稱內政部台（
    八九）內中地字第八九七九○八七號回函中，就買賣雙方在一般房屋仲介所給付
    仲介人之報酬之計算標準，為不動產經紀業或經紀人員經營仲介業務者，其向買
    賣或租賃之一方或雙方收取報酬之總額不得超過該不動產實際成交價金百分之六
    或一個半月之租金，有臺北市不動產仲介經紀商業同業工會九十年十一月二十九
    日九十北市房仲振字第一一二號函在卷可憑。故被告與許清正、許燕南及許振隆
    應負擔之居間報酬為成交價金之百分之六，再按居間人因媒介應得之報酬，除契
    約另有訂定或另有習慣外，由契約當事人雙方平均負擔，民法第五百七十條定有
    明文，是被告應負擔之居間報酬為成交價金之百分之三，即三千八百萬元之百分
    之三，一百十四萬元。
五、綜上，原告未能舉證證明其與被告間有以二百萬元為「優先承購轉讓權利金」及
    「居間報酬」之合意，但原告為被告居間所得之報酬，依成交價金百分之三計算
    為一百一十四萬元，至原告所稱優先承購權轉讓與被告一事，縱為屬實，其亦未
    能證明其轉讓權利金之數額，此部分自難採信。從而，原告依居間之法律關係，
    請求被告給付報酬款一百十四萬元，並自起訴狀繕本送達之翌日九十年六月二十
    四日起至清償日止，按週年利率百分之五計算之利息之範圍內，為有理由，應予
    准許，逾此部分所為請求，核屬無據，則予駁回。
六、假執行之宣告：兩造均陳明願供擔保，聲請宣告假執行或免為假執行，經核原告
    勝訴部分，核無不合，爰分別酌定相當之擔保金額宣告之，其餘假執行之聲請，
    因訴之駁回而失所附麗，不予准許。
七、本件事實已臻明確，兩造其餘攻擊或防禦之方法，經核於判決結果無何影響，爰
    不一一論述，附此敘明。
八、結論：本件原告之訴為一部有理由，一部無理由，並依民事訴訟法第七十九條但
    書、第三百九十條第二項、第三百九十二條，判決如主文。
中      華      民      國    九十      年     十二     月    三十一    日
                            民事第民三庭法      官  吳青蓉
右為正本係照原本作成
如對本判決上訴，須於判決送達後廿日內向本院提出上訴狀
中      華      民      國    九十一    年      一      月      三      日
                                        法院書記官  吳芳玉


司法院資訊處製作；財團法人民間司法改革基金會備份。
